【裁判字號】    92,上重訴,9
【裁判日期】    920612
【裁判案由】    殺人等
【裁判全文】
臺灣高等法院刑事判決                              九十二年度上重訴字第九號
    上  訴  人  臺灣臺北地方法院檢察署檢察官
    上  訴  人  丁○○
    即  被  告
                          樓
                          （台灣台北看守所羈押中）
    選任辯護人  劉昌崙律師
                林聖彬律師
    被      告  丙○○
    選任辯護人  劉雅洳律師
右上訴人因被告殺人等案件，不服台灣台北地方法院九十一年度重訴字第一五號，中
華民國九十二年一月十七日判決（起訴案號：台灣台北地方法院檢察署九十一年度偵
字第一二七八四號），提起上訴，本院判決如左：
    主  文
原判決關於丁○○部分撤銷。
丁○○未經許可，寄藏手槍，處有期徒刑陸年，併科罰金新臺幣捌拾萬元，罰金如易
服勞役，以罰金總額與陸個月之日數比例折算，如附表編號一、二、三所示之物均沒
收；又連續殺人，處無期徒刑，褫奪公權終身，如附表編號一、三所示之物均沒收。
應執行無期徒刑，褫奪公權終身，併科罰金新臺幣捌拾萬元，罰金如易服勞役，以罰
金總額與陸個月之日數比例折算，如附表編號一、二、三所示之物均沒收。
檢察官對丙○○之上訴駁回。
    事  實
一、丁○○明知具殺傷力之制式手槍及子彈均屬槍砲彈藥刀械管制條例列管之槍彈，
    未經主管機關許可不得持有、寄藏，竟於民國九十一年五月二十五日某時，在台
    北縣永和市某處，未經許可，經古德星交付而無故持有如附表編號一所示具有殺
    傷力之義大利ＢＥＲＥＴＴＡ廠九二Ｆ型口徑九ＭＭ黑色制式半自動手槍一把及
    內附具有殺傷力之口徑九ＭＭ制式子彈四顆、如附表編號二所示具有殺傷力之巴
    西製ＴＡＵＲＵＳ廠ＰＴ九二ＡＦＳ型口徑九ＭＭ銀色制式半自動手槍一把及內
    附具有殺傷力之口徑九ＭＭ制式子彈二顆，並將前開槍彈藏置於台北市○○區○○路五段一五０巷四一八弄十五號二樓其住處附近山路上之草堆中，而無故寄藏
    具有殺傷力之制式手槍及子彈。
二、丁○○自九十一年五月二十五日晚間十時許至次日凌晨三時許，與古德星、古志
    銘、呂良彬、張志煌等人共同於台北市○○街之象山海產店飲酒，席間古德星曾
    斥責丁○○並要其於同年月二十六日上午六時前歸還上開槍彈。嗣丁○○與張志
    煌於散席後轉往古志銘台北市○○區○○路五段一五０巷四四一弄十六號一樓家
    中續行飲酒，並於當日上午五時許離開，丁○○即前往前開山路上之草堆中取出
    前所藏放該處之槍彈攜於身上，行至台北巿吳興街五五七號前，因懷疑於該處休
    憩之計程車司機毛青山、戊○○瞪視其本人致心生不滿，乃以台語「你看三小」
    等語斥罵毛青山，毛青山及戊○○不予理會，並進入戊○○所有車牌號碼二Ｃ─
    七七三號營業小客車上準備抽煙聊天，丁○○竟以腳踢上開營業小客車右側車窗
    玻璃，嗣走至該車正前方，由身後取出所攜帶前開如附表編號一所示之黑色手槍
    ，指向毛青山、戊○○二人，並基於殺人之概括犯意，先拉槍柄滑套退出一顆子
    彈，再自上開營業小客車擋風玻璃外往內射擊一槍，子彈擊中坐於車內駕駛座上
    之戊○○左手臂後，擦過其左胸部，再從右胸貫穿至右腋下，致戊○○之左上臂
    及胸部等處受有槍擊傷並往右側靠於坐於駕駛座旁之毛青山身上，嗣丁○○走至
    該計程車右前車門邊，以台語「幹你娘！給你爸下來！跪下！」等語喝令毛青山
    下車跪地，毛青山隨即應承「好！好！好！」並下車跪地時，詎丁○○仍朝毛青
    山頭部右上方射擊一槍，子彈貫穿毛青山頭部左側，致毛青山中彈受傷倒地，丁○○續以台語「俗仔！幹！」等語辱罵毛青山，再向其左腹部射擊一槍，子彈貫
    穿其右腹部，致毛青山之頭部、腹部均受有槍擊傷。上開二人受丁○○槍擊後，
    戊○○經送往台北醫學院附設醫院急救始倖免於死亡，而毛青山經送往同醫院急
    救後，仍因頭部、腹部槍傷致出血性休克，延至九十一年五月二十六日晚上七時
    許不治死亡。
三、丁○○於槍擊戊○○、毛青山二人後，即以電話聯繫同居女友丙○○開車前來將
    其載離現場，而於台北市○○路搭乘丙○○所駕駛所有車牌號碼七Ｋ─七九五七
    號自用小客車，並在車上告知丙○○其開槍殺人之事實，丙○○明知丁○○係持
    槍連續殺人之犯人，竟基於使丁○○藏匿之故意，接受丁○○之要求，駕駛其前
    開自用小客車，先將丁○○載離現場，並受丁○○之指示，於台北市○○○路附
    近駛上國道一號中山高速公路由北往南行駛，直至彰化交流道始駛下高速公路後
    讓丁○○下車，使丁○○隱避；嗣丙○○獨自駕駛前開自用小客回台北巿，於數
    日後與丁○○相約在台北巿承德路尊龍客運站前會合後，復共同前往南投縣竹山
    鎮某汽車旅館住宿一晚後再次返回台北市，嗣丁○○要求其不知情之義兄顏清和
    於九十一年六月三日代為向亦不知情之陳有朋承租宜蘭縣羅東鎮○○路三十六號
    三樓Ａ室房屋後，會同丙○○共同前往該租屋處居住，並由丙○○提供新台幣（
    下同）一萬三千元之房屋租金資助丁○○，嗣丙○○復經丁○○之指示，前往台
    北市台北醫學院前向丁○○不知情之堂兄張國榮取得借款二十萬元，丙○○另提
    供二萬一千六百元作為其與丁○○兩人共同生活所需，而與丁○○同居於上開租
    屋處以藏匿丁○○並逃避警方追緝。迄九十一年七月三日晚間七時三十分許，丁○○與丙○○在上開租屋處所為警循線查獲，並扣得丁○○所有於逃亡期間作為
    聯絡用如附表編號七、八所示之行動電話二支與尚未開通如附表編號九所示之遠
    傳易付卡一張，及丙○○所有於藏匿丁○○期間作為聯絡用如附表編號五、六所
    示之行動電話二支，及丙○○自張國榮處取得之上開現金二十萬元。另丁○○於
    開槍行兇後，將上開行兇所用如附表編號一所示黑色九二制式手槍交付予真實姓
    名年籍不詳綽號「小邱」之男子，並將前開如附表編號二所示銀色九二制式手槍
    及內附如附表編號四之口徑九ＭＭ之制式子彈二顆藏於台北巿信義路五段一五０
    巷底往拇指山路上之「石頭公」廟旁，嗣上開如附表編號一所示黑色手槍於九十
    一年六月十一日凌晨四時許經桃園縣警察局中壢分局在桃園縣中壢巿延平路二四
    三號五樓之五自持有人郭珈瑋身上查獲，而上開如附表編號二所示銀色九二制式
    手槍一把及內附口徑九ＭＭ之制式子彈二顆則經丁○○會同警方於九十一年七月
    十一日十一時三十分許在前開「石頭公」廟旁取出。
四、案經台北市政府警察局信義分局報告及毛青山之母甲○○○、毛青山之兄乙○○
    、毛青山之外甥王輝雄、毛青山同母異父之兄王鴻文之女王莉莉，暨戊○○訴由
    台灣台北地方法院檢察署檢察官偵查起訴。
    理  由
一、上訴人即被告丁○○未經許可寄藏槍彈部分：
    訊據上訴人即被告丁○○就其於右揭時地未經許可自古德星收受右開槍彈並將之
    藏匿於右述地點之過程均供承不諱，並有右開如附表編號一、二、三、四之黑色
    九二制式手槍、銀色九二制式手槍各一把及口徑九ＭＭ之制式子彈共三顆可資佐
    證，且被告丁○○所持有前開槍彈經送往內政部警政署刑事警察局（下稱刑事局
    ）鑑驗，其鑑驗結果為：經以性能檢驗法、試射法、顯微鏡比對法分別進行鑑驗
    ，送鑑制式貝瑞塔手槍一支，認係義大利ＢＥＲＥＴＴＡ廠九二Ｆ型口徑九ＭＭ
    黑色制式半自動手槍，槍管內具陸條右旋來復線，槍號為Ｄ三六七三四Ｚ，機械
    性能良好，可擊發同口徑子彈，認具殺傷力；又送鑑銀色制式手槍一支，認係巴
    西製ＴＡＵＲＵＳ廠ＰＴ九二ＡＦＳ型口徑九ＭＭ銀色制式半自動手槍，槍管內
    具陸條右旋來復線，機械性能良好，可擊發同口徑制式子彈，認具殺傷力；另送
    鑑子彈共三顆（即如附表編號三被告丁○○於行兇時因拉槍柄滑套退出所遺留案
    發現場之一顆子彈、如附表編號四與前開銀色九二制式手槍共同起出之二顆子彈
    ）均係口徑九ＭＭ之制式子彈，可擊發，認具殺傷力等情，有刑事局九十一年七
    月八日刑醫字第０九一０三四０四五號鑑驗書、九十一年六月十二日刑鑑字第０
    九六一０一三三二四六號槍彈鑑定書、九十一年七月四日刑鑑字第０九一０一五
    八三０九號槍彈鑑定書、九十一年八月六日刑鑑字第０九一０一八八一三四號槍
    彈鑑定書、九十一年七月五日刑鑑字第０九一０一七三八五一號函各一份在卷可
    稽，足證被告丁○○前開自白未經許可自古德星收受上揭槍彈而代為寄藏，核與
    事實相符，事證明確，被告丁○○此部分犯行洵堪認定。
二、上訴人即被告丁○○殺人部分：
(一)訊據上訴人即被告丁○○供承有於右揭時地持前開槍彈朝被害人戊○○、毛青山
    二人射擊，並因而致被害人毛青山死亡，嗣以電話聯絡被告丙○○駕駛自用小客
    車前來將其載離現場，並與被告丙○○先後前往彰化、南投竹山及宜蘭羅東等處
    藏匿等事實，且經被害人戊○○指述被告丁○○如何持槍朝其及被害人毛青山射
    擊之情節甚詳在卷，並有前揭扣案之槍彈在卷可稽，而被害人戊○○因遭被告丁○○持槍射擊一槍，子彈擊中其左手臂後，擦過左胸部，再從右胸貫穿至右腋下
    ，致被害人戊○○之左手臂及胸部等處受有槍擊傷，有台北醫學大學附設醫院出
    具之戊○○診斷證明書一紙在卷可稽，而被害人毛青山因頭部及腹部遭槍擊二槍
    ，分別貫穿頭部左側及右腹部，致被害人毛青山之頭部及腹部等處受有槍擊傷，
    經送醫急救後仍因腦部挫傷、腦出血及腹腔出血而導致出血性休克不治死亡，業
    經台灣台北地方法院檢察署檢察官督同法醫師相驗無訛，有驗斷書、相驗屍體證
    明書、勘驗筆錄、履勘現場筆錄、台北市政府消防局救護紀錄表、被害人毛青山
    急診病歷、被害人毛青山之解剖筆錄及解剖照片九十四幀等附卷可憑，惟被告丁○○矢口否認有殺人之犯意，辯稱：伊於案發前一晚與古德星、古志銘、張志煌
    等人在台北市○○路與莊敬路口附近之象山小吃店喝酒，當時已喝下三瓶約翰走
    路與數瓶啤酒，頭已開始暈，精神恍惚，復於深夜時分再轉往古志銘家續行飲酒
    ，又喝下五分之一瓶之大瓶高粱酒，經過被害人計程車處時已酒醉的無法控制自
    己之言行，伊僅記得有跟人發生衝突，不記得怎麼會開槍射擊被害人云云，查證
    人即案發前一晚曾與被告丁○○共同飲酒之古志銘、張志煌及呂良彬於原審法院
    調查時到庭證述當晚與被告丁○○共同飲酒之情形，其中證人古志銘證稱：「當
    時有五個人在一起喝酒，其中一人我不認識。總共喝了三瓶約翰走路，七、八瓶
    台灣啤酒，丁○○離去時走路都偏來偏去，也有吐，已經醉了，後來大家都說要
    走，只有丁○○、張志煌到我家繼續喝，到我家後，我和丁○○喝了約一瓶高粱
    ，張志煌沒有喝，在我家丁○○喝了很醉，倒在沙發上但沒有睡覺，還跟我訴苦
    ，好像是說他老大的事。」等語，證人張志煌證稱：「當晚有丁○○、古志銘、
    呂良彬、弟董，還有一個外號叫山猴的一起喝，弟董好像是丁○○的老大，只有
    我沒有喝，其他人都有喝，總共喝了三瓶約翰走路，啤酒可能有八、九瓶。當時
    我們聊工作的事，其間弟董就罵丁○○，好像是什麼東西不拿出來，所以丁○○
    離去時心情不好，而且走路搖搖晃晃的，聽他講話就覺得他已經醉了，離開象山
    後，我跟丁○○去古志銘家裡喝酒，在古志銘家喝了高粱。」等語，證人呂良彬
    證稱：「當晚有丁○○、古志銘、張志煌、山猴即陳職凱、綽號阿成、弟董，還
    有一些我不知道名字的人在場，總共喝了洋酒三瓶、啤酒約八、九瓶，丁○○當
    時說話很大聲，走路會搖搖晃晃，並用手在桌上撐著頭，已經喝醉了，其間弟董
    與丁○○有發生爭執，叫他早上六點前要把東西還給他，我不知道是什麼東西。
    」等語（見原審卷九十一年十二月十一日訊問筆錄），依上開三位證人之證詞綜
    合以觀，證人古志銘等三人固均證稱案發前一晚被告丁○○與證人古志銘等人在
    象山小吃店共飲了三瓶約翰走路洋酒及七至九瓶之台灣啤酒，被告丁○○於離開
    象山小吃店當時業已酒醉，走路會搖搖晃晃且偏來偏去，並有大聲說話及用手在
    桌上撐著頭等情形，惟被害人戊○○於原審法院調查時供稱：「當時丁○○很清
    醒，走路沒有搖搖晃晃，還可以走過來衝到我車子旁邊，我沒有聞到酒味，後來
    車門有打開，我也沒有聞到酒味。」等語（見原審卷九十一年九月十八日訊問筆
    錄），嗣於本院調查時復供稱：「當時我坐在車上看到丁○○罵毛青山，距離約
    十公尺，因我不知道他為何要罵毛青山，毛青山要我不要理他，我們就坐在車上
    ，這時丁○○就衝過來踹我右前車窗，叫毛青山下車，毛青山不理他，也沒下車
    ，這時丁○○就跑到車前對我們開槍，第一槍卡彈，他再拉板機，第二槍打到我
    ，接著叫毛青山跪在地上，並朝毛青山頭部開槍﹔當時我被丁○○擊中後往右邊
    倒，距離他最近時，並沒有聞到他身上有酒味。」等語（見本院卷九十二年四月
    二十五日訊問筆錄），依此被害人戊○○所述，被告丁○○當時走路並無搖搖晃
    晃或偏來偏去之情事，而以言語辱罵被害人戊○○、毛青山及持槍行兇時，其精
    神狀況尚無意識不清，此與前揭證人古志銘等三位證人所述被告丁○○酒後言行
    表現有所出入，而查一般人酒醉時，會顯示快感狀態、話多、臉色紅潤、興奮、
    走路不穩、咬字不清、稍有麻痺現象、步行困難、不舒服感、言語不清及意識不
    明等狀態（參見內政部警政署刑事警察局編印之刑事科學雜誌第三十六期第二十
    二頁施多喜所著：酒精（乙醇）之鑑定一文），茲查被告丁○○固有於上揭時地
    喝酒，惟被告丁○○於酒後猶能記得其藏放槍彈於其台北市○○區○○路五段一
    五０巷四四一弄十六號住處附近山路上之草堆中之處所，並於深夜仍能自行前往
    該藏放槍彈處所取出該等槍彈，若被告丁○○當時已酒醉，其精神既已意識不明
    ，且步履不穩，又何以仍清晰記得前所藏放槍彈之處所，並於視線不清之情況下
    猶能前往偏僻之山區○○○○○路行至台北市○○街五五七號前時，因懷疑被害
    人戊○○及毛青山向其瞪視而持槍行兇，並於持槍射擊時先行拉槍柄滑套退出一
    顆子彈，繼而自車前擋風玻璃外往內射擊一發，擊中被害人戊○○之左手臂及胸
    部，嗣喝令車內之被害人毛青山下車跪下後，先後朝被害人毛青山頭部及腹部各
    射擊一發，槍槍彈無虛發，均能準確擊中被害人戊○○及毛青山之要害，迨於行
    兇後隨即以電話聯絡當時位於案發現場附近之被告即同居女友丙○○駕車前來接
    應從容逃離現場，並於車上告知被告丙○○其已開槍殺人之事，此顯非已處於酒
    醉狀況者所能如此循序為之，且若被告係於酒醉狀況下而持槍逞兇，則依其所辯
    既不知當時究所為何事，又何以竟即聯繫被告丙○○前來載其前往彰化躲藏，嗣
    並與被告丙○○前往南投竹山及宜蘭羅東等地藏匿，且將行兇所用之槍枝交予綽
    號「小邱」之姓名年籍不詳成年男子，以圖逃避警方追緝（見偵查卷第二宗第八
    十九頁背面九十一年七月二十四日被告丙○○偵訊筆錄，原審卷第二三頁、第二
    四頁、第六五頁、第六七頁、第六八頁、第七十頁、第七二頁、第七五頁、第二
    一九頁及本院卷第五十頁、第五一頁、第五六頁、第五七頁、第九十頁、第九二
    頁、九十二年五月二十九日審判筆錄），綜上所述，被告丁○○固有於案發前飲
    酒，然依其行為前後所為，足徵其行為當時之精神狀況顯尚未達意識不清之程度
    ，且其思維尚屬清楚，舉止行為亦在其自身可控制之狀態下，另佐以前開證人古
    志銘等三人證稱被告丁○○於當晚酒席間曾遭其綽號「弟董」之老大責罵致於離
    開時心情欠佳等節，堪認被告丁○○係因酒後心情煩燥而惡膽陡生，乃於路邊向
    素昧平生之被害人戊○○、毛青山二人藉故尋釁，於未獲回應之後怒火中燒而仗
    恃酒意公然掏槍殺人洩憤，顯非純因大醉酩酊且陷於精神耗弱或心神喪失之情況
    所致，是被告丁○○前揭所辯伊酒後精神恍惚，已酒醉無法控制自己言行等語，
    要屬事後推諉卸責之詞，尚難採信。至被告丁○○與證人古志銘等人雖在象山海
    產店共飲用三瓶約翰走路洋酒及七至九瓶之台灣啤酒，惟當時在場之人除證人張
    志煌外皆有參與飲酒，上開洋酒及台灣啤酒既係由在場數人共同飲用，並非由被
    告丁○○一人或大部分由被告丁○○所飲用，嗣被告丁○○雖與證人張志煌復共
    同前往證人古志銘家飲酒，而若依證人古志銘等人上揭所證述被告丁○○當時已
    因酒醉意識不清，並倒在沙發上，則在被告丁○○已酒醉之情況下，衡情為顧慮
    被告丁○○之安全，證人古志銘應會將被告丁○○留置於其家中，至若被告丁○○執意離去，則當時同在場之被告丁○○姪子張志煌理應護送被告丁○○返家，
    始符情理，人古志銘當無讓酒醉之被告丁○○隻身離去之理，是被告丁○○固復
    於證人古志銘家飲酒，惟依被告丁○○自證人古志銘家離去後先後所為上揭行為
    以觀，足證證人古志銘、張志煌及呂良彬上揭所證述被告丁○○當時已因酒醉意
    識不清云云，顯非事實，況查證人古志銘、呂良彬均係與被告丁○○存有私誼之
    友人，而證人張志煌更為被告丁○○之姪子，基於彼等間之情誼，見被告丁○○
    於酒後闖下本件持槍殺人之滔天大禍，為免被告丁○○遭受嚴竣之刑罰制裁，不
    無為同情被告丁○○且為減免其刑責而為迴護被告丁○○之詞，自難遽以證人古
    志銘等人上述證詞即認被告丁○○於案發當時業已因酒醉而陷於意識不清之狀態
    ，而逕採為被告丁○○有利之認定。
(二)茲查被告丁○○所持以行兇之如附表編號二所示之槍枝、子彈，係屬制式半自動
    手槍及制式子彈，具有強大殺傷力，已如前述，若持以射擊人之身體要害，有因
    而致人於死，此當為被告丁○○所明知，被告丁○○站立於上揭計程車前，自擋
    風玻璃外朝內射擊一發，致擊中坐於車內駕駛座之被害人戊○○，而子彈擊中被
    害人戊○○從左手臂後，擦過其左胸部，再從右胸貫穿右腋下，致被害人戊○○
    因而受有左上臂及胸部等處受有槍擊傷，幸經及時送醫急救始倖免於死亡，而被
    告丁○○繼而先朝被害人毛青山之頭部右上方射擊一槍，子彈貫穿被害人毛青山
    頭部左側，致被害人毛青山中彈受傷倒地，被告丁○○竟復向被害人毛青山左腹
    部射擊一槍，子彈貫穿其右腹部，致被害人毛青山之頭部、腹部均受有槍擊傷，
    經送醫急救，被害人毛青山仍因頭部及腹部槍傷出血性休克而不治死亡，顯見被
    害人戊○○、毛青山二人分別受槍擊致傷及致死之結果與被告丁○○之開槍行為
    有相當因果關係，而查被告丁○○先後開槍射擊之處均屬被害人戊○○及毛青山
    之身體要害，被告丁○○顯有殺人之犯意甚明，其因而致被害人戊○○、毛青山
    二人分別受有上揭槍擊傷及死亡之結果，被告丁○○此部分殺人犯行，事證明確
    ，亦堪認定。
三、被告丙○○部分：
    訊據被告丙○○供承有於右揭時地接獲被告丁○○電話後，駕駛前開自小客車前
    往搭載被告丁○○離開，而於車上經由被告丁○○告知其連續開槍殺人，嗣駕車
    搭載被告丁○○先後前往彰化、南投縣竹山鎮等地，並共同前往宜蘭縣羅東鎮租
    屋居住，且於被告丁○○逃亡期間提供生活費、代墊部分租金等事實，惟矢口否
    認有藏匿犯人之犯行，辯稱：當時伊以為丁○○說開槍殺人是喝醉酒在開玩笑，
    不知道他說的是真的云云，惟查被告丙○○於偵查中及原審法院審理時供承其駕
    車前往搭載被告丁○○時，被告丁○○在車上即告知連續開槍殺人之事實，嗣並
    駕車搭載被告丁○○先後前往彰化、南投等地，並共同前往上揭宜蘭羅東租屋居
    堂兄張國榮拿取借款二十萬元欲供生活之用等情，而被告丁○○要求證人顏清和
    出面承租上揭位於宜蘭縣羅東鎮○○路三十六號三樓Ａ室房屋等情，並據證人顏
    清和於警訊及偵查中證述在卷，且有房屋租賃契約書一份在卷可稽，此外並有扣
    案之被告丁○○所有於逃亡期間作為聯絡用如附表編號五、六、七、八之Ｍ０Ｔ
    ０Ｒ０ＬＡ牌七六八九型等行動電話四支及編號九尚未開通之遠傳易付卡一張，
    暨現金二十萬元可資佐證，而查被告丁○○於上揭時地持槍連續槍擊被害人戊○○及毛青山時，尚未達酒醉意識不清之程度，已如前述，被告丙○○所稱當時被
    告丁○○已酒醉，已與事實不符，且若當時被告丙○○以被告丁○○對其告知連
    續開槍殺人乙節，係屬酒後開玩笑之語，被告丙○○既認被告丁○○已酒醉，衡
    情理應將被告丁○○載返家中休息，又何以竟駕車搭載被告丁○○南下彰化，足
    見被告丙○○所辯被告丁○○告知其開槍殺人乙事係屬開玩笑云云，顯非事實，
    其事後翻異前供，要屬圖卸刑責之詞，殊非可採﹔茲被告丙○○明知被告丁○○
    係開槍殺人之犯人，或應促請被告丁○○向警自首投案，惟被告丙○○竟依被告
    丁○○要求駕車將被告丁○○載往彰化，事隔數日後，復與被告丁○○相約共同
    前往南投縣竹山鎮某汽車旅館投宿，繼而共同租屋居住於宜蘭縣羅東鎮○○路三
    十六號三樓Ａ室，並由被告丙○○提供生活費用及房屋租金，被告丙○○顯有藏
    匿被告丁○○使之逃避警方追緝之犯意甚明，事證明確，被告丙○○藏匿犯人犯
    行洵堪認定。
四、
(一)核被告丁○○就事實一所為，係犯槍砲彈藥刀械管制條例第七條第四項之未經許
    可寄藏手槍罪及同條例第十二條第四項之未經許可寄藏子彈罪﹔而被告丁○○受
    託代為保管本件槍彈而寄藏之，其保管之本身，亦屬持有，此之持有係受寄之當
    然結果，自不另論以非法持有槍彈罪（參照最高法院七四年台上第三四００號判
    例），而被告丁○○以一行為同時寄藏上開槍彈，係一行為同時觸犯上開二罪名
    ，為想像競合犯，應從一重之未經許可寄藏手槍罪處斷。
(二)被告丁○○持槍先後射殺被害人戊○○及毛青山，致被害人戊○○受有多處槍擊
    傷及毛青山死亡，核其所為，分別係犯刑法第二百七十一條第二項之殺人未遂罪
    及同條第一項之殺人既遂罪；其先後二次殺人犯行，時間緊接，手段相似，觸犯
    基本構成犯罪要件相同之罪名，顯係基於概括犯意為之，應依連續犯規定論以殺
    人既遂一罪，並加重其刑，惟因其所犯殺人罪法定刑中死刑及無期徒刑部分，依
    刑法第六十四條第一項、第六十五條第一項規定不得加重，應僅就法定刑有期徒
    刑部分加重其刑。而訊據被告丁○○於原審法院審理中供承上開槍彈係由古德星
    交付而持有，古德星並要求被告丁○○於幾天後處理事情時把槍帶來（見原審卷
    九十一年九月十八日訊問筆錄），是被告丁○○於寄藏槍彈之初並非意圖以寄藏
    該槍彈為犯殺人罪之方法，被告丁○○收受古德星交付之槍彈，乃係受託代為寄
    藏，此外復查無何事證足資證明其受寄之初即係圖供犯本件殺人罪所用，被告丁○○持有槍枝之目的原係意欲於日後聽從古德星之指示於處理事務時藉以揚威，
    詎其因遭古德星責罵致心情憤懣，乃於酒後心情煩躁，而惡膽陡生，公然持槍連
    續射殺素未相識之被害人戊○○、毛青山二人，其開槍殺人行為顯係於未經許可
    持有前揭槍彈之後另行起意，二者間並無方法、結果之牽連關係，是被告丁○○
    所犯未經許可寄藏手槍罪及連續殺人罪間，其犯意各別，行為互殊，罪名互異，
    應予分論併罰。至刑法第一百六十四條第一項之藏匿犯人罪，所謂「藏匿犯人」
    係指藏匿已經犯罪之人而言，而所謂「犯人」不以起訴後之人為限，故凡觸犯刑
    罰法規所規定之罪名者，不問其觸犯者係普通法或特別法、實質刑法或形式刑法
    ，只須其為實施犯罪行為之人，且所犯之罪不問已否發覺或起訴或判處罪刑，均
    屬此之所謂「犯人」（參照最高法院三十三年上字第一六七九號判例及八十七年
    度台上字第七五七號判決），被告丙○○明知被告丁○○係開槍殺人之犯人，竟
    依被告丁○○要求駕車將被告丁○○載往彰化，嗣復共同前往南投縣竹山鎮及宜
    蘭縣羅東鎮租屋同居，並提供生活費用及房屋租金，以藏匿被告丁○○使之逃避
    警方追緝，核其所為，係犯刑法第一百六十四條第一項藏匿犯人罪﹔而被告丙○○於被告丁○○開槍殺人之後應其要求駕駛前開自小客車先將被告丁○○載離現
    場，且於車上經由被告丁○○告知，已知悉其為連續開槍殺人之犯人，仍與被告
    丁○○先後前往彰化交流道附近、南投縣竹山鎮等處躲藏，並共同至宜蘭縣羅東
    鎮居住上開承租房屋而藏匿被告丁○○，且於被告丁○○逃亡期間提供生活費、
    代墊部分租金並承其指示向被告丁○○堂兄張國榮收取借款，被告丙○○上開所
    為均屬其藏匿犯人之行為，仍為包括的一個實行行為之繼續，祇應論以單純一罪
    （參照最高法院二九年上字第二五五三號判例）。而查犯槍砲彈藥刀械管制條例
    之罪，於偵查或審判中自白，並供述全部槍砲、彈藥、刀械之來源及去向，因而
    查獲或因而防止重大危害治安事件之發生者，減輕或免除其刑，同條例第十八條
    定有明文，茲查被告丁○○雖於偵查中自白其持有前開槍彈，並帶同警方前往台
    北巿信義路五段一五０巷底往拇指山路上之「石頭公」廟旁起出如附表編號二、
    四之九二銀色制式手槍一把及子彈二顆，嗣並於偵查及審理中供述前開槍彈係經
    由古德星交付而持有，惟就前揭行兇所用如附表編號一所示九二黑色制式手槍部
    分僅供稱係於犯案後交予綽號「小邱」之姓名年籍不詳成年男子，然該把黑色手
    槍業於被告丁○○到案前之九十一年六月十一日凌晨四時許經桃園縣警察局中壢
    分局在桃園縣中壢巿延平路二四三號五樓之五自持有人郭珈瑋身上查獲等情，亦
    有郭珈瑋之警訊筆錄（見偵查卷第二宗第二０二、二０三頁）、刑事局九十一年
    七月五日刑鑑字第０九一０一七三八五一號函及槍彈鑑定書各一份附卷可憑，是
    被告丁○○既未能於警方查獲前供述其所持有全部槍彈之來源及去向，僅供出其
    取得之原因及部分槍彈藏放之處所，即與前揭法條所定減免其刑之要件尚有未合
    ，無從依該項條文之規定減輕或免除其刑。至槍砲彈藥刀械管制條例原第十九條
    第一項規定犯該條例第七條、第八條、第十一條、第十二條第一項至第三項、第
    十三條第一項至第三項之罪，經判處有期徒刑者，應於刑之執行完畢或赦免後，
    令入勞動場所強制工作，其期間三年，然該條文業於九十年十一月十四日經總統
    公布刪除，並於同年月十六日失效，而依刑法第二條第二項保安處分適用裁判時
    之法律規定，是本件就被告丁○○所犯寄藏手槍罪，雖經判處有期徒刑，亦無令
    入勞動場所強制工作之可言，附此敘明。原審以被告丁○○上述犯行罪證明確，
    予以論罪科刑，固非無見，惟查被告丁○○係一時受古德星之託而代為藏放上揭
    槍彈，所為係犯上述寄藏槍彈罪，被告丁○○並非自古德星受讓系爭槍彈而單純
    持有，原審認被告丁○○係因古德星交付而犯無故持有系爭槍彈罪，其認定核與
    事實不符，論斷自有未洽﹔又被告丁○○係一時受古德星之託代為藏放系爭槍彈
    ，並非基於意圖殺人而寄藏系爭槍彈，而被告丁○○亦非單純持有系爭槍彈後另
    行起意持以殺人，則本件就被告丁○○所應論斷者，係其所犯上揭寄藏槍彈罪與
    殺人罪間之關係，原審認被告丁○○持有系爭槍彈並非意圖以持有該槍彈為殺人
    罪之方法，而論斷被告丁○○無故持有槍彈罪與殺人罪間之關係，其論斷同有未
    洽﹔是被告丁○○上訴意旨否認有殺人犯意，暨檢察官依告訴人甲○○○、乙○○之請求提起上訴，其上訴意旨指摘原審就被告丁○○殺人部分量刑過輕，固均
    無理由，惟檢察官上訴意旨以原審認被告丁○○自古德星收受系爭槍彈，判處被
    告丁○○無故持有槍彈罪，暨非論斷被告丁○○所犯寄藏槍彈罪與殺人罪間之關
    係，均屬不當，則非無理由，是原判決關於被告丁○○部分既有上揭可議之處，
    自應由本院予以撤銷改判，爰審酌被告丁○○之素行，犯罪之動機、目的、手段
    ，無故持有具龐大殺傷力之制式手槍二支及子彈六顆，嚴重危害社會安全並影響
    治安甚鉅，又與被害人戊○○、毛青山二人間素昧平生，全無怨隙，僅因遭古德
    星責罵致心情憤激，於酒後即藉故在路旁向素未相識之被害人戊○○、毛青山二
    人以言詞挑釁意圖生事，被害人戊○○、毛青山因不願滋生事端而未予理會，已
    避其鋒且多所忍讓，詎被告丁○○非但不加收斂反陡生惡念，公然掏槍射殺無辜
    之被害人二人，甚且於開第一槍射擊被害人戊○○致傷後，另喝令被害人毛青山
    下車跪地，並以台語「俗仔！幹！」等語痛斥被害人毛青山後直接由上而下射擊
    其頭部及腹部要害，致其因大量失血傷重不治，被告丁○○開槍殺人之手段至為
    兇殘，直與私自行刑無異，必欲置被害人毛青山於死地而後快，且被害人戊○○
    、毛青山二人均值壯年，平日以開計程車謀生，被害人戊○○於受傷之後雖因送
    醫急救倖免於死，然已對其日常工作及生活造成重大損失，而毛青山更已因傷重
    不治死亡，致其家屬驟聞噩耗，頓失依怙，並造成其親人心靈上無可回復之永久
    傷痛，且於犯罪後猶圖以酒醉減免刑責，本應予以重懲，惟念被告丁○○係因於
    酒席間遭古德星責罵，而應古德星要求前往上揭處所拿取寄藏之槍彈，因而攜帶
    上揭槍彈在身，於酒後一時失慮致犯本件重罪，嗣已知所悔悟，坦承槍彈取得來
    源，並帶同警方前往起出如附表編號二、四所示之銀色九二制式手槍及子彈二顆
    ，而於本院審理中已與被害人毛青山之家屬即告訴人甲○○○達成和解賠償二百
    萬元，有和解契約書乙紙附卷可考等一切情狀，就被告丁○○所犯寄藏手槍罪及
    連續殺人罪，仍分別量處如主文第二項所示之刑，並就併科罰金部分諭知易服勞
    役之折算標準，及就宣告無期徒刑部分，併諭知褫奪公權終身，並定其應執行為
    無期徒刑，褫奪公權終身，並就併科罰金部分諭知易服勞役之折算標準。至如附
    表編號一、二、三所示之手槍及子彈，係屬違禁物，應依刑法第三十八條第一項
    第一款宣告沒收﹔另如附表編號四所示之制式子彈二顆，已因鑑定時已試射滅失
    ，自不為沒收之諭知﹔至於案發現場拾獲之已擊發彈殼三顆、彈頭二顆及彈頭碎
    片一顆業經上開鑑驗單位鑑定為同一把槍支所擊發，已因擊發而非屬違禁物，亦
    不另為沒收之諭知，附此敘明。至原審就被告丙○○部分，援引刑法第一百六十
    四條第一項、第三十八條第一項第二款及罰金罰緩提高標準條例第一條前段之規
    定，並審酌被告丙○○並無前科，有本院被告全國前案紀錄表一份在卷可稽，與
    被告丁○○間為同居多年之男女朋友，關係親密，於得知被告丁○○犯下殺人重
    案之後，基於多年情誼而駕車搭載被告丁○○逃逸並予藏匿及提供生活所需費用
    ，增加檢警對於被告丁○○追緝之困難，惟被告丙○○經警查獲後，於警訊及偵
    審中均已坦認犯行，犯後態度尚佳等一切情狀，量處有期徒刑四月，並諭知易科
    罰金之折算標準﹔復以扣案如附表編號五、六所示之行動電話二支，均為被告丙○○所有供犯本件之罪所用之物，均依刑法第三十八條第一項第二款宣告沒收，
    而以扣案如附表編號七、八、九所示之行動電話二支及尚未開通之遠傳易付卡一
    張，為被告丁○○所有，另以扣案之現金二十萬元為張國榮借予被告丁○○之財
    物，租賃契約書則為顏清和向陳有朋承租宜蘭縣羅東鎮○○路三十六號三樓Ａ室
    房屋所留存之證明文書，均非被告丙○○所有，業據被告丁○○、丙○○二人及
    顏清和分別於警訊、偵查或原審法院審理中供明在卷，而不予宣告沒收。經核認
    事用法，並無違誤，而查被告丙○○並無何前科，基於與被告丁○○同居多年之
    節及犯罪後之態度等情狀，並參酌其所犯之罪之法定刑，原審量處上揭之刑，尚
    難認屬過輕，檢察官依告訴人甲○○○、乙○○之請求提起上訴，其上訴意旨指
    摘原審就被告丙○○部分量刑過輕，尚難認有理由，應予駁回。
據上論斷，應依刑事訴訟法第三百六十八條、第三百六十九條第一項前段、第三百六
十四條、第二百九十九條第一項前段，槍砲彈藥刀械管制條例第七條第四項、第十二
條第四項，刑法第十一條前段、第五十六條、第二百七十一條第一項、第一百六十四
條第一項、第五十五條、第四十二條第三項、第三十七條第一項、第三十八條第一項
第一款、第二款、第五十一條第四款、第四十一條第一項前段，罰金罰鍰提高標準條
例第一條前段、第二條，現行法規所定貨幣單位折算新臺幣條例第二條，判決如主文
。
本案經檢察官施慶堂到庭執行職務。
中      華      民      國    九十二    年     六       月     十二     日
                              臺灣高等法院刑事第三庭
                                  審判長法  官 張  連  財
                                        法  官 林  明  俊
                                        法  官 張  傳  栗
右正本證明與原本無異。
被告丙○○部分不得上訴，其餘如不服本判決應於收受送達後十日內向本院提出上訴
書狀，其未敘述上訴之理由者並得於提起上訴後十日內向本院補提理由書（均須按他
造當事人之人數附繕本）。
                                        書記官  秦  慧  榮
中      華      民      國    九十二    年      六      月     十三     日
附表：
一、義大利ＢＥＲＥＴＴＡ廠九二Ｆ型口徑九ＭＭ黑色制式半自動手槍（含彈匣壹個
    ，槍枝管制編號0000000000號）壹把。
    附註：桃園縣警察局中壢分局於九十一年六月十一日凌晨四時許在桃園縣中壢巿
    延平路二四三號五樓之五自持有人郭珈瑋身上查獲。
二、巴西製ＴＡＵＲＵＳ廠ＰＴ九二ＡＦＳ型口徑九ＭＭ銀色制式半自動手槍（含彈
    匣壹個，槍枝管制編號0000000000號）壹把。
    附註：被告丁○○會同警方於九十一年七月十一日十一時三十分許在台北巿信義
    路五段一五０巷底往拇指山路上之「石頭公」廟旁起出。
三、口徑九ＭＭ制式子彈（彈底標記為ＷＣＣ  ９ｍｍ  ＬＵＧＥＲ）壹顆。
    附註：即被告丁○○於行兇時因拉槍柄滑套退出所遺留案發現場之九ＭＭ制式子
    彈。
四、口徑九ＭＭ制式子彈（彈底標記分別為ＳＰＥＥＲ  ９ｍｍ－ＬＵＧＥＥＲ、Ａ
    ＣＰ  ９８  ９ＭＭ  ＬＵＧＥＲ）貳顆（已鑑定試射滅失）。
    附註：即與附表編號二之九二銀色制式手槍共同起出之九ＭＭ制式子彈。
五、Ｍ０Ｔ０Ｒ０ＬＡ牌七六八九型行動電話壹支。
六、Ｍ０Ｔ０Ｒ０ＬＡ牌Ｔ一九０型行動電話壹支。
七、Ｎ０ＫＩＡ牌三三一０型行動電話壹支。
八、ＧＩＧＡ牌Ｅ三二０型行動電話壹支。
九、遠傳易付卡（編號000000000000000號）壹張。
附錄本案論罪科刑法條全文：
槍砲彈藥刀械管制條例第七條
未經許可，製造、販賣或運輸火砲、肩射武器、機關槍、衝鋒槍、卡柄槍、自動步槍
、普通步槍、馬槍、手槍或各類砲彈、炸彈、爆裂物者，處死刑、無期徒刑或七年以
上有期徒刑；處徒刑者，併科新台幣三千萬元以下罰金。
未經許可，轉讓、出租或出借前項所列槍砲、彈藥者，處無期徒刑或五年以上有期徒
刑，併科新台幣一千萬元以下罰金。
意圖供自己或他人犯罪之用，而犯前二項之罪者，處死刑或無期徒刑；處徒刑者，併
科新台幣五千萬元以下罰金。
未經許可，持有、寄藏或意圖販賣而陳列第一項所列槍砲、彈藥者，處五年以上有期
徒刑，併科新台幣一千萬元以下罰金。
第一項至第三項之未遂犯罰之。
槍砲彈藥刀械管制條例第十二條
未經許可，製造、販賣或運輸子彈者，處一年以上七年以下有期徒刑，併
科新台幣五百萬元以下罰金。
未經許可，轉讓、出租或出借子彈者，處六月以上五年以下有期徒刑，併
科新台幣三百萬元以下罰金。
意圖供自己或他人犯罪之用，而犯前二項之罪者，處三年以上十年以下有
期徒刑，併科新台幣七百萬元以下罰金。
未經許可，持有、寄藏或意圖販賣而陳列子彈者，處五年以下有期徒刑，
併科新台幣三百萬元以下罰金。
第一項至第三項之未遂犯罰之。
刑法第二百七十一條
殺人者，處死刑、無期徒刑或十年以上有期徒刑。
前項之未遂犯罰之。
預備犯第一項之罪者，處二年以下有期徒刑。
刑法第一百六十四條
藏匿犯人或依法逮捕拘禁之脫逃人或使之隱避者，處二年以下有期徒刑、
拘役或五百元以下罰金。
意圖犯前項之罪而頂替者，亦同。


司法院資訊處製作；財團法人民間司法改革基金會備份。
